臺灣臺北地方法院民事判決
110年度國字第45號
原      告  陳敬煌  

被      告  法務部○○○○○○○
                      設宜蘭縣○○鄉○○路0段000巷○○○村0號
法定代理人  蔡永生  
訴訟代理人  陳敬穆律師
被      告  法務部矯正署

法定代理人  黃俊棠  
訴訟代理人  張芫睿  
            黃詩元  
被      告  法務部  
法定代理人  蔡清祥  
訴訟代理人  陳忠光  
            林威廷  
上列當事人間請求國家賠償事件，本院於民國111年5月25日言詞
辯論終結，判決如下：
    主  文
原告之訴及假執行之聲請均駁回。
訴訟費用由原告負擔。
　　事實及理由
壹、程序部分
  ㈠按不變更訴訟標的，而補充或更正事實上或法律上之陳述者
    ，非為訴之變更或追加。民事訴訟法第256 條定有明文。另
    原告於判決確定前，得撤回訴之全部或一部。但被告已為本
    案之言詞辯論者，應得其同意。訴之撤回應以書狀為之。但
    於期日，得以言詞向法院或受命法官為之。訴之撤回，被告
    於期日到場，未為同意與否之表示者，自該期日起，10日內
    未提出異議者，視為同意撤回，為同法第262 條第1 項、第
    2 項、第4 項所明定。
　㈡本件原告起訴時依國家賠償法第2條第2項、民法第184條第1
    項、第195條規定請求：㈠被告應給付原告新臺幣（下同）11
    2萬元，及自起訴狀繕本送達翌日起至清償日止，按週年利
    率5%計算之利息。㈡願供擔保，請准宣告假執行。嗣於民國1
    11年1月19日更正訴之聲明第一項為：被告應連帶給付原告1
    12萬元及自起訴狀繕本送達翌日起至清償日止，按週年利率
    5%計算之利息。又於111年5月12日以民事辯論意旨狀撤回國
    家賠償法第2條第2項之請求權基礎（見本院卷第199頁、第4
    11頁），核其變更聲明係更正事實上之陳述；撤回請求權基
    礎部分，被告於期日到場未為同意與否之表示，且10日內未
    提出異議，依上開規定，應視為同意原告撤回上開請求權基
    礎，原告前開所為，於法均無不合，應予准許。
貳、實體部分
一、原告起訴主張：原告前因涉犯刑法放火燒燬現供人使用之住
    宅未遂罪，經臺灣高等法院以106年度上訴字第3044號判決
    判處有期徒刑4年6月，經最高法院107年度台上字第4253號
    判決駁回上訴而確定，嗣於108年1月24日至被告法務部○○○○
    ○○○○○○○○○○○○）入監服刑。原告於108年7月16日申請參加10
    8年度第3次外役監遴選作業，詎被告宜蘭監獄明知原告四肢
    正常、行動自如，竟以原告有重度肢體障礙為由駁回申請，
    並於108年度第3次外役監未符合名單上載明原因係原告「重
    度肢體障礙」。然原告於108年8月16日業已陳報羅東聖母醫
    院診斷原告「四肢無明顯異常」之診斷書，被告宜蘭監獄明
    知108年8月31日係處遇資料變動上傳日，即上傳名單之最後
    修正日，仍不理會原告之申訴，拒不補正108年第3次外役監
    未符合名單之錯誤不實記載，侵害原告之健康權、人格權、
    名譽權、隱私權及自由權。又被告法務部矯正署（下稱被告
    矯正署）以公務電話要求被告宜蘭監獄之承辦人員向原告謊
    稱該次外役監遴選申請已於108年7月19日截止，且原告多次
    為不服被告宜蘭監獄之申訴結果，向被告矯正署提起再申訴
    ，亦不獲置理，被告○○○○○○○○○○○○○之違法行為，亦侵害原
    告之健康權、人格權、名譽權、隱私權、自由權。另被告法
    務部未依宜蘭監獄生活手冊所載「法務部對於同學的申訴認
    有理由時得命停止、撤銷或變更原處分」之規定，不受理原
    告之訴願，同樣侵害原告之健康權、人格權、名譽權、隱私
    權、自由權。爰依民法第184條第1項前段、第185條、第195
    條請求被告賠償原告所受之損害。並聲明：㈠被告應連帶給
    付原告112萬元，及自起訴狀繕本送達翌日起至清償日止，
    按週年利率5%計算之利息。㈡願供擔保，請准宣告假執行。
二、被告則以:
　㈠被告宜蘭監獄：
　　原告雖於108年7月16日提出108年度第3次參加外役監遴選作
    業申請，惟原告自述有中風病史，且根據原告入監後之歷次
    就醫紀錄，均記載原告有「I69359未明示側性偏癱/輕偏癱
    ，腦梗塞後遺症」等情，被告宜蘭監獄係參酌原告之病史及
    醫師之專業診斷予以綜合評估後，認定原告有外役監受刑人
    遴選實施辦法第2條第1項第8款之「重度肢體障礙」情事，
    該認定既係按醫師之專業判斷所為，自無不法可言。又原告
    雖於108年8月16日提出記載「四肢無明顯異常」之診斷證明
    書，然此僅係醫師從外觀與肉眼目視原告當下無異常狀態，
    仍無法具體說明或排除原告肢體障礙之情況，且原告提出診
    斷證明書時，亦已逾108年度第3次外役監遴選申請之公告截
    止日即108年7月19日，自無從再為重新認定。況被告宜蘭監
    獄以原告不符合外役監申請之資格而駁回申請，並未對外公
    開原告之身體狀況，亦未貶損原告之名譽或詆毀其人格，並
    無侵害隱私權、名譽權之情事，被告宜蘭監獄基於機關之判
    斷駁回原告申請，亦難認有何侵害原告健康權可言，從而，
    被告宜蘭監獄對原告並無侵權行為存在等語，資為抗辯。
  ㈡被告矯正署：
　　本件原告經被告宜蘭監獄審查不具備外役監遴選申請資格，
    縱使原告於108年8月16日提出相關證明，然因已逾該次外役
    監遴選申請截止日之108年7月19日，故原告亦不能要求被告
    宜蘭監獄或被告矯正署將其納入該次外役監受刑人遴選名冊
    。被告矯正署108年7月5日法矯署安字第10804004810號函說
    明四、㈤所載：「倘受刑人處遇資料變動致影響遴選審查基
    準表之積分，應於108年8月31日前陳報本署，俾免影響外役
    監受刑人遴選作業之正確性與公平性。」等語，係指監獄所
    陳報名冊中符合遴選資格之受刑人，其處遇資料有所變動且
    將影響遴選審查基準表之積分時，應於函示時間前陳報，本
    件原告自始未經被告宜蘭監獄納入陳報名冊，自無修正之可
    能。況原告縱使被納入遴選名單，仍須經外役監受刑人遴選
    小組委員審查通過後始獲分發，尚無從保證原告必可分發至
    外役監執行，因此被告矯正署未變更原告處遇資料，與原告
    所稱損害間並無因果關係。是被告○○○○○○○○○○陳報處遇資料
    及外役監受刑人遴選實施辦法規定，辦理外役監受刑人遴選
    審議作業，均屬依法執行職務之行為，並無侵害原告權利等
    語。
  ㈢被告法務部：
　　本件原告因108年度第3次外役監遴選作業申請事件，不服被
    告宜蘭監獄及被告矯正署先後駁回原告申訴及再申訴之決定
    ，向被告法務部提起訴願。然依109年7月15日修正前之監獄
    行刑法第6條、同法施行細則第5條規定及司法院大法官釋字
    第755號解釋意旨，原告對被告宜蘭監獄及被告矯正署提起
    申訴、再申訴而不服其決定，應逕向監獄所在地之地方法院
    行政訴訟庭請求救濟，而非向被告法務部提起訴願救濟，故
    被告法務部依訴願法第77條第8款，對原告所提起之訴願為
    訴願不受理之決定，並無違誤，自無故意或過失不法侵害人
    民自由或權利之情事等語。
　㈣並均聲明：
　⒈原告之訴駁回。
　⒉如受不利之判決，願供擔保請准宣告免為假執行。
三、查本件原告曾於108年7月16日向被告宜蘭監獄申請參加108
    年度第3次外役監遴選作業，經被告宜蘭監獄以原告有「未
    明示側性偏癱/腦梗塞後遺症」之重度肢體障礙為由認定原
    告之資格不符駁回申請，原告對被告宜蘭監獄之駁回處分提
    出申訴，被告宜蘭監獄於108年8月26日駁回原告之申訴，原
    告復於108年8月30日、108年9月2日、108年9月16日對被告
    矯正署提出再申訴，亦經被告矯正署於108年10月16日駁回
    ，原告再於108年12月4日對被告法務部提起訴願，嗣經被告
    法務部於109年2月26日決定不受理等節，有被告宜蘭監獄10
    8年第3次外役監未符合名單（見本院卷第23頁）、被告宜蘭
    監獄受刑人參加外役監遴選作業申請審查表（見本院卷第14
    5頁）、被告宜蘭監獄受刑人參加外役監遴選審查基準表會
    辦單（見本院卷第146頁）、被告宜蘭監獄108年8月26日宜
    監戒字第10808005510號書函附被告宜蘭監獄申訴處理小組
    會議決議通知單（見本院卷第149至150頁）、被告矯正署10
    8年10月16日法矯署醫字第10801091040號函（見本院卷第10
    9至110頁）、被告法務部109年2月26日法訴字第1091350073
    0號訴願決定書（見本院卷第159至161頁）各1份在卷可參，
    此部分事實，首堪認定。
四、本件原告主張被告應依民法第184條第1項前段、第185條、
    第195條規定，連帶負共同侵權行為之損害賠償責任，則為
    被告所否認，並以前詞置辯，茲分述如下：
　㈠按公務員於執行職務行使公權力時，因故意或過失不法侵害
    人民自由或權利者，除其他法律有特別規定外，祇能依據國
    家賠償法之規定向國家請求賠償，要不能依民法第184條侵
    權行為之規定向國家請求賠償（最高法院85年度台上字第15
    56號判決、97年度台上字第1539號判決意旨參照）。
　㈡查本件原告雖主張被告宜蘭監獄不實記載原告有重度肢體障
    礙，並駁回原告108年度第3次外役監遴選之申請及申訴、被
    告矯正署駁回原告之再申訴、被告法務部駁回原告之訴願等
    節，致侵害原告之健康權、人格權、名譽權、隱私權、自由
    權云云。然依原告之主張，本件被告均係行政機關，並非自
    然人，亦非法人，行政機關就所屬公務員如有因執行職務行
    使公權力不法侵害人民之自由或權利，或怠於執行職務行使
    公權力不法侵害人民之自由或權利，揆諸上開說明，僅屬是
    否得依國家賠償法負損害賠償責任之問題，並不負民法侵權
    行為之責任。故原告依民法第184條第1項前段、第185條、
    第195條規定請求被告負侵權行為損害賠償責任，並無理由
    ，應予駁回。
　㈢次查，原告主張被告宜蘭監獄明知其四肢健全，卻以「重度
    肢體障礙」為由，駁回原告108年度第3次外役監遴選申請，
    被告宜蘭監獄所為自屬不法侵害原告之權利云云。惟觀諸原
    告所填具之參加外役監遴選作業申請審查表，就審查內容欄
    位之「有無重度肢體障礙」欄位，確係記載「未明示側性偏
    癱/腦梗塞後遺症（未符合）」等語，再參以原告於108年3
    月19日、同年6月14日、同年7月5日、同年月9日、同年8月1
    日之就醫紀錄，其診斷均載明其診斷為「I69359未明示側性
    偏癱/輕偏癱，腦梗塞後遺症」，有被告宜蘭監獄綜合查詢
    報表及就醫紀錄（見本院卷第129至135頁）在卷可參，堪認
    被告宜蘭監獄確係本於原告歷次就醫紀錄均診斷原告有「未
    明示側性偏癱/輕偏癱，腦梗塞後遺症」症狀，而判斷原告
    屬外役監受刑人遴選實施辦法第2條第8款所指之「重度肢體
    障礙」，故不符合外役監遴選資格，難謂有何逾越權限、濫
    用權力或其他違法情事，故本件被告宜蘭監獄駁回原告之10
    8年度第3次外役監遴選申請，實無不法行為可言。原告主張
    被告宜蘭監獄駁回原告108年度第3次外役監遴選之申請，係
    屬不法侵害原告權利等節，顯非可取。
　㈣又原告主張108年8月31日係處遇資料變動上傳日，亦即為外
    役監名單最後修正日，而原告已提出108年8月16日至羅東聖
    母醫院就診之紀錄，可證其四肢並無明顯異常，被告宜蘭監
    獄及被告矯正署竟未於108年8月31日前將原告列入遴選名單
    ，亦屬違法云云。然查，原告雖於108年8月16日至羅東聖母
    醫院就診，並經診斷為「四肢無明顯異常」等情，並提出羅
    東聖母醫院第000000000000000號診斷證明書為憑（見本院
    卷第25頁），而被告矯正署亦曾於108年8月22日透過公務電
    話請被告宜蘭監獄轉知原告108年度第3次外役監申請已於10
    8年7月19日申請截止，被告宜蘭監獄亦曾於108年8月26日做
    成駁回原告申訴之決議，此有被告宜蘭監獄公務電話紀錄簿
    、108年8月26日宜監戒字第10808005510號函所附被告宜蘭
    監獄申訴處理小組會議決議通知單影本（見本院卷第147頁
    、第149至150頁）在卷可參，惟揆諸被告矯正署108年7月5
    日法矯署安字第10804004810號函為辦理108年度第3次外役
    監受刑人公開遴選作業說明，業已載明：「二、各監獄○○○○
    ）應自即日起公告並受理受刑人參加外役監遴選作業之申請
    ，截止日為108年7月19日，至遲應於108年7月29日前，將審
    查通過之受刑人名冊以獄政系統上傳，並將審查結果告知受
    刑人。......四、（五）倘受刑人處遇資料變動至影響遴選
    審查基準表之積分，應於108年8月31日前陳報本署，俾免影
    響外役監受刑人遴選作業之正確性與公平性。」等語，（見
    本院卷第253-255頁），足徵108年度第3次外役監遴選申請
    之截止日，確為108年7月19日無訛，至於前開外役監受刑人
    公開遴選作業說明中「受刑人處遇資料變動至影響遴選審查
    基準表之積分，應於108年8月31日前陳報本署」，則係指業
    已通過各監獄初步資格審核之受刑人，若其遴選審查基準表
    所載之處遇資料有所變動時，應於108年8月31日前通報被告
    矯正署之謂，並非指未通過申請之受刑人仍可於108年8月31
    日前補件而列入遴選名單。準此，原告雖提出108年8月16日
    之診斷證明書，以證明其並無重度肢體障礙之情事，惟此時
    已逾108年7月19日之申請截止日，原告自無從再持該申請截
    止日後方做成之診斷證明書，請求被告宜蘭監獄及被告矯正
    署將原告列入108年第3次外役監申請之遴選名單內，是被告
    宜蘭監獄、被告矯正署未將原告納入遴選名單，並駁回原告
    之申訴、再申訴，均無不法可言，原告稱被告宜蘭監獄及被
    告矯正署無視原告之申訴未逾108年8月31日之期限，仍未將
    原告納入遴選名單，係屬侵權行為，故得請求被告宜蘭監獄
    及被告矯正署賠償原告之損害之主張，應屬無稽。
　㈤末查，按109年7月15日修正施行前之監獄行刑法第6條及監獄
    行刑法施行細則第5條之規定，受刑人不服監獄之處分時，
    得經由典獄長申訴於監督機關或視察人員，而監督機關對於
    受刑人申訴事件有最後之決定。又按法務部矯正署為辦理刑
    罰執行業務，特設各監獄，法務部○○○○○組織準則第1條定有
    明文，故監獄行刑法及監獄行刑法施行細則所稱之監督機關
    應為被告矯正署，是被告法務部並非修正前監獄行刑法及監
    獄行刑法施行細則所指之監督機關，首堪認定。次按於監獄
    行刑法修法完成前，受刑人就監獄處分或其他管理措施，認
    逾越達成監獄行刑目的所必要之範圍，而不法侵害其憲法所
    保障之基本權利且非顯屬輕微時，經依法向監督機關提起申
    訴而不服其決定者，得於申訴決定書送達後30日之不變期間
    內，逕向監獄所在地之地方法院行政訴訟庭起訴，請求救濟
    （司法院大法官釋字第755號解釋意旨參照）。揆諸上開說
    明，若本件原告就其向被告宜蘭監獄申訴之結果及向被告矯
    正署為再申訴之結果仍有不服時，應逕向監獄所在地之地方
    法院行政訴訟庭起訴，而非對被告法務部提起訴願。從而，
    本件被告法務部依訴願法第77條第8款做成訴願不受理之決
    定，於法應無違誤，原告主張被告法務部不受理原告之訴願
    ，係不法侵害其權利等節，難認有據。
五、綜上所述，本件原告本於民法第184條第1項前段、第185條
    、第195條，請求被告連帶給付原告112萬元及自起訴狀繕本
    送達翌日即110年11月19日起至清償日止，按週年利率5%計
    算之利息，為無理由，應予駁回。又原告之訴業經駁回，則
    其假執行之聲請亦失所附麗，應併予駁回。
六、原告雖聲請本院函詢主管機關行政院衛生署，就其就醫紀錄
    所載「I69359」是否為重度肢體障礙為說明云云（見本院卷
    第478頁），惟本件原告依民法侵權行為法律關係向國家請
    求賠償，為無理由，業如前述，故原告前開證據調查之聲請
    核無必要。本件事證已臻明確，兩造其餘攻防方法及所提證
    據，經本院斟酌後，核與判決結果不生影響，爰不予逐一論
    駁，併此敘明。
七、據上論結，本件原告之訴為無理由，依民事訴訟法第78條，
    判決如主文。
中　　華　　民　　國　　111 　年　　6 　　月　　20　　日
　　　　　　　　　民事第八庭　　法　官  陳威帆
以上正本係照原本作成。
如對本判決上訴，須於判決送達後20日內向本院提出上訴狀。如
委任律師提起上訴者，應一併繳納上訴審裁判費。
中　　華　　民　　國　　111 　年　　6 　　月　　20　　日
　　　　　　　　　              書記官  黃文芳